最高法院刑事判決　　　　　　　　　　　　　　　九十三年度台上字第四五二四號
　　上　 訴　 人　台灣高等法院花蓮分院檢察署檢察官
　　上訴人即被告　乙○○
　　選 任辯護 人　邱聰安律師
　　被　　　　告　甲○○
右上訴人等因被告等強盜案件，不服台灣高等法院花蓮分院中華民國九十三年四月三
十日第二審更審判決（九十二年度上重更(二)字第九三號，起訴案號：台灣台東地方法
院檢察署八十六年度偵字第一一二三號），提起上訴，本院判決如左：
    主  文
原判決撤銷，發回台灣高等法院花蓮分院。
    理  由
本件原判決認定：上訴人即被告乙○○與共犯杜俊哲（另案由台灣高等法院台南分院
審理中）均係嘉義市第三屆市議員，聞悉建築商塗坤謀因向嘉義市政府標得土地而獲
利甚豐。竟為籌措民國八十三年一月底舉行之嘉義市第四屆市議員競選經費，而共同
意圖為自己不法之所有，於八十二年十二月上旬某日，在不詳處所共同謀議對塗坤謀
恐嚇取財，並責由有犯意聯絡之不詳姓名男子約七、八人，先於八十二年十二月十四
日上午某時，至塗坤謀位於嘉義市○○路四四二號之「天母芳庭」工地，以剪斷該工
地接待處三支電話線之方式，誘使該處售屋小姐通知塗坤謀出面處理，塗坤謀聞訊於
同（十四）日中午十二時許，趕至該處查看並至對面「宮庭世家」之工務所借打電話
之際，即遭埋伏附近之不詳姓名成年男子衝入蒙住頭部，並喝令其不准動，且以：動
就開槍等語相脅，塗坤謀略作掙扎，旋被打倒在地，再被強押入車內，載至嘉義市○
○路乙○○之競選總部，乙○○隨即電請杜俊哲到場，塗坤謀之頭套被揭開後，即由
乙○○、杜俊哲二人逼使塗坤謀拿出新台幣（下同）三千萬元供彼等分紅，在旁之其
餘不詳姓名成年男子則對塗坤謀圍毆，致塗坤謀頭部、臉部、背部等處挫傷、裂傷、
併輕微腦震盪（毀損、傷害部分未據告訴及起訴），塗坤謀乃哀求允以隔日中午之前
籌足二千萬元款項交付，獲乙○○、杜俊哲同意後，塗坤謀即電知其妻曾碧珠前來將
之接回家中。當晚塗坤謀除交待其妻帶家人避居他處之外，自己則連夜前往台北找人
調解，歷數日無結果後，再商請當時任高雄市政府兵役處處長之劉先臬偕同龔澄輝出
面，轉請嘉義縣俗稱「蕭家班」之成員蕭登標等人代為協調後，再由劉先臬、龔澄輝
於八十二年十二月二十七日晚上，陪同塗坤謀至乙○○前述競選總部，當場與乙○○
、杜俊哲談妥將索求金額降低為六百萬元。嗣塗坤謀即依約將現款一百萬元及合作金
庫嘉義支庫第0000000至0000000號計四紙支票（金額分別為一百五十
萬元、一百五十萬元、一百萬元、一百萬元，合計五百萬元）交付乙○○，乙○○嗣
後再交付二百萬元支票予杜俊哲等情。因而維持第一審變更檢察官所引強劫罪之起訴
法條，論處被告乙○○以共同意圖為自己不法之所有，以恐嚇使人將本人之物交付罪
（牽連犯共同非法剝奪行動自由罪），處有期徒刑參年部分之判決；又以公訴意旨略
稱：被告甲○○亦參與前揭犯行，與乙○○、杜俊哲共同涉犯刑法第三百零二條第一
項非法剝奪行動自由、廢止前懲治盜匪條例第五條第一項第一款強劫罪嫌。經審理結
果，認不能證明被告甲○○犯罪，因而維持第一審諭知被告甲○○無罪部分之判決；
駁回檢察官及被告乙○○之第二審上訴，固非無見。
惟按：(一)、告訴人之告訴係以使被告受刑事追訴及處罰為目的，是其陳述須無瑕疵，
且就其他方面調查又與事實相符，始足採為科刑之基礎。原判決認定被告乙○○有前
揭犯行，係以告訴人塗增謀之指訴，為主要憑據之一。經查告訴人雖自警詢時，即指
稱：「民國八十二年十二月十四日中午十二時許，我在嘉義市○○路四四二號之『天
母芳庭』工地來電到我家中，說工地接待處的三支電話被剪斷了，要我過去查看。於
是我趕回工地，發現果然被剪斷了，於是我到對面『宮庭世家』工務所借電話，正在
打電話時，突然有七、八個人進來，其中一人用衣服蒙住我的臉，並喝令我不准動，
若動就要開槍，我本能的掙脫，反被拳打腳踢，並強拖至一輛汽車內，……約十分鐘
後車子停下，我被押進一房間內，……」等語（見警卷第二頁）。然依卷內資料，被
告乙○○於原審審理時，即提出台灣高等法院台南分院九十二年度重上更(四)字第五七
號杜俊哲盜匪案件之判決（諭知杜俊哲無罪）影本為證，具狀辯稱：「告訴人塗坤謀
指稱其於八十二年十二月十四日中午十二時趕至嘉義市○○路四四二號之『天母芳庭
』工地查看電話線被剪斷後，至對面『宮庭世家』之工務所借打電話之際，突遭埋伏
附近之甲○○等人衝入，蒙住其頭部，喝令不准動而被押走云云；又於杜俊哲被訴盜
匪案件更三審調查時供稱：因當天是星期六或星期日，『天母芳庭』工地接待處客人
比較多，電話不通不行，伊自己騎機車到對面朋友興建中『宮庭世家』之工務所打電
話時，突遭押走，當時『宮庭世家』正興建中，星期六、星期日工務所沒有人在，拿
起電話要打時就被押了，因此沒有人看到伊被押走等語。告訴人既稱被押走之日是星
期六或星期日，當時『宮庭世家』工務所沒有人在云云，則告訴人對於被人押走之日
是星期六或星期日之例假日，印象理應非常深刻。然查八十二年十二月十四日是星期
二，由此即可印證告訴人塗坤謀於本案之指訴，顯有虛假而難以置信」等語（見原審
上重更(二)卷第一０五頁末行至第一０六頁），經核與卷附之上開杜俊哲盜匪案件台灣
高等法院台南分院所為無罪判決理由六論述之意旨相符（見同上卷第一二九頁背面）
，且依日曆資料，八十二年十二月十四日確係星期二。是告訴人所指其於前揭時、地
，遭被告乙○○之同夥強押至乙○○之競選總部等情，倘若不虛，而該日既非星期六
、日或其他例假日，上開「宮庭世家」工務所於中午時分，何以無人在場目睹？又上
訴人何以供稱該日為星期六或星期日？凡此攸關告訴人之指訴是否並無瑕疵可指，而
可信為真實之重要事項，顯非無疑而待釐清。本院前二次發回意旨亦指明應調查當時
在該「宮庭世家」工務所或「天母芳庭」工地之人員，以明瞭確實之情形。原判決未
詳加究明，遽認無調查之必要（見原判決第十一頁末二行至第十三頁第五行），難謂
適法。(二)、判決所載之理由，必須與卷內之證據相適合，否則即屬證據上理由之矛盾
。依卷內資料，告訴人塗坤謀自警詢時起，即指稱：被告甲○○參與強押及毆打伊之
犯行；於台灣嘉義地方法院審理共犯杜俊哲盜匪案件（八十六年度訴字第七二八號）
時，又具結證稱：「（八十二年十二月十四日下午在大雅路之工地，你被人押上車並
罩上衣物，你確定下手之人有甲○○？）是的，正確（是）甲○○，他在乙○○競選
總部時，是他牽我手進入屋內坐下來之後，把（罩住）我（的）衣物掀起來的也是他
，他當時還牽著我的手」、「（當時掀起衣物之後，甲○○有無在該處打你？）有的
，他打我頭部，第一拳就是他打的」等語（見訴字第七二八號影印卷第十頁）；則其
所為不利於被告甲○○之指訴，顯非僅憑聲音而為之判斷。原判決引用第一審判決關
於甲○○部分記載之理由，說明：「塗坤謀稱依聲音判斷係甲○○率眾帶人強押毆打
伊云云，證據亦屬薄弱」等由，而不予採取（見原判決第十四頁，理由貳之三；第一
審判決第四頁背面，理由二之(三)），核與卷證資料不相適合，難謂無證據上理由矛盾
之違背法令。檢察官及被告乙○○上訴意旨分別執以指摘，非無理由，應認原判決仍
有撤銷發回之原因。
據上論結，應依刑事訴訟法第三百九十七條、第四百零一條，判決如主文。
中　　　華　　　民　　　國　　九十三　　年　　　八　　　月　　三十一　　日
                              最高法院刑事第九庭
                                  審判長法官  林　增　福
                                        法官  邵　燕　玲
                                        法官  陳　世　雄
                                        法官  惠　光　霞
                                        法官  吳　三　龍
      右正本證明與原本無異
                                              書  記  官
中　　　華　　　民　　　國　　九十三　　年　　　九　　　月　　　三　　　日
                                                                        Ａ
